【裁判字號】    98,重上,136
【裁判日期】    980714
【裁判案由】    土地所有權移轉登記
【裁判全文】
臺灣高等法院民事判決                 98年度重上字第136號
上  訴  人  乙○○○
訴訟代理人  黃旭田律師
            許樹欣律師
被上訴人    國立臺灣大學
法定代理人  甲○○
訴訟代理人  鍾永盛律師
複代理人    吳偉豪律師
上列當事人間土地所有權移轉登記事件，上訴人對於中華民國97
年12月23日臺灣板橋地方法院95年度重訴字第447 號第一審判決
提起上訴，經本院於98年6月30日言詞辯論終結，判決如下：
    主  文
原判決關於命上訴人給付部分，暨訴訟費用（確定部分除外）之
裁判均廢棄。
上廢棄部分，被上訴人在第一審之訴駁回。
第一、二審訴訟費用（確定部分除外）由被上訴人負擔。
    事實及理由
一、被上訴人起訴主張：訴外人王增祥於民國（下同）40年間出
    資購買坐落臺北縣三峽鎮○○段342-4、342-1 4、343、343
    -5、343-14、343-15、345-1、348、348-7、348-9、 349-2
    、353-4、353-7、354、354-1等地號15筆土地（下稱系爭土
    地），並信託登記在其父王錦泉名下，王錦泉於61年7月7日
    書立遺囑，待其百年之後欲將系爭土地全部給王增祥。嗣王
    錦泉於78年3月4日死亡，系爭土地由王錦泉之繼承人即王增
    祥、原審共同被告王增榮、王增田、王增富、王敏雄、周王
    麗瑛（下稱原審共同被告王增榮等五人）、訴外人林王麗雪
    、郭王麗嬌、鄧如一、王麗秀、王麗鋒、王麗卿、上訴人乙
    ○○○於81年3月23日辦理繼承分割登記， 惟除王增祥、上
    訴人乙○○○外， 王錦泉其餘之十一位繼承人於81年5月15
    日簽立確認書（下稱系爭確認書），承認系爭土地係王增祥
    於41年前出資購置，而信託登記在王錦泉名下，系爭土地所
    有權應歸王增祥所有， 並同意將各自持分之1/2歸還給王增
    祥。嗣王增祥於93年6月30日， 將其所有之系爭土地應有部
    分7/13（即王增祥應有部分1/13、其餘12位繼承人之應有部
    分各1/26）贈與被上訴人，並簽立贈與契約書。被上訴人經
    訴外人王增祥之授權，代理其向原審共同被告王增榮等五人
    及上訴人乙○○○為終止信託關係之意思表示，並受讓王增
    祥於信託關係終了後， 關於系爭土地各繼承人應有部分1/2
    返還請求權，惟經被上訴人於分別於93年12月20日、 94年4
    月13日發函通知原審共同被告王增榮等五人及上訴人乙○○
    ○辦理如原判決附表所示之系爭土地所有權移轉登記，其等
    均置之不理等情。爰依信託終止後之法律關係，求為命：上
    訴人乙○○○應將系爭土地應有部分各26分之 1移轉登記予
    被上訴人。（原審為上訴人敗訴之判決，上訴人聲明不服。
    被上訴人於原審另請求原審共同被告王增榮等五人應將如原
    判決附表所示土地應有部分移轉登記予被上訴人，經原審為
    被上訴人勝訴之判決，原審共同被告王增榮等五人未聲明不
    服，該部分已告確定）並答辯聲明：上訴駁回。
二、上訴人則以：被上訴人應向王錦泉之全體繼承人請求返還信
    託物，被上訴人僅以部分繼承人為被告，其當事人適格顯有
    欠缺。又王錦泉所書立之遺囑，不符自書遺囑或公證遺囑之
    法定要件，依民法第73條及最高法院28年上字第2293號判例
    見解，該遺囑為無效，遺囑所載內容自亦歸於無效。且依遺
    囑之內容，僅能證明王錦泉有將系爭土地所有權遺贈於王增
    祥之意思，難認王錦泉與王增祥間就系爭土地有成立信託關
    係。且簽立系爭確認書之人，並非全部知悉王錦泉與王增祥
    間就系爭土地有信託關係，因此系爭確認書不足證明有信託
    關係。縱系爭土地係由王增祥出資所購買，亦係出於贈與王
    錦泉的意思，因此系爭土地應為王錦泉所有而屬應繼遺產。
    縱認王增祥與王錦泉就系爭土地有信託關係存在，惟信託關
    係亦已因受託人王錦泉於78年3月4日死亡而消滅，被上訴人
    遲至96年6月間始請求上訴人返還信託物， 顯已罹於時效。
    另被上訴人僅代理王增祥向王錦泉之部分繼承人為終止系爭
    信託關係之意思表示，其終止並不合法，應不得請求上訴人
    返還系爭土地等語，資為抗辯。並上訴聲明：(一)原判決不利
    上訴人部分廢棄。(二)上廢棄部分，被上訴在第一審之訴駁回
    。
三、被上訴人主張系爭土地原登記所有權人為上訴人之父王錦泉
    ，王錦泉於78年3月4日去世，系爭土地由王錦泉之繼承人即
    王增祥、原審共同被告王增榮等五人、訴外人林王麗雪、郭
    王麗嬌、鄧如一、王麗秀、王麗鋒、王麗卿、上訴人乙○○
    ○於81年3月23日辦理繼承分割登記， 原審共同被告王增榮
    等五人及上訴人每人每筆土地登記應有部分各13分之1； 訴
    外人王增祥於93年6月30日與被上訴人簽訂贈與契約書， 將
    系爭土地應有部分7/13（即王增祥應有部分1/13、其餘12位
    繼承人之應有部分各1/26）贈與被上訴人之事實，業據提出
    土地謄本、繼承系統表、戶籍謄本、贈與契約書，為證（見
    臺灣臺北地方法院95年度重訴字第976號卷土地謄本、原證3
    、4，原審卷1第36至42頁），且為被上訴人所不爭執，堪信
    為真正。上訴人又主張除王增祥、上訴人乙○○○外，王錦
    泉其餘之11位繼承人於81年5月15日簽立系爭確認書， 承認
    系爭土地係王增祥於41年前出資購置，而信託登記在王錦泉
    名下，系爭土地所有權應歸王增祥所有，並同意將各自持分
    之1/2歸還給王增祥。嗣王增祥於93年6月30日，將其所有之
    系爭土地應有部分7/13贈與被上訴人，被上訴人經訴外人王
    增祥之授權，代理其向原審共同被告王增榮等五人及上訴人
    乙○○○為終止信託關係之意思表示，並受讓王增祥於信託
    關係終了後， 關於系爭土地各繼承人應有部分1/2返還請求
    權，惟經被上訴人於分別於93年12月20日、 94年4月13日發
    函通知上訴人辦理系爭土地應有部分各1/26所移轉登記，上
    訴人均置之不理等語，惟為上訴人所否認，並以上述情詞置
    辯。是以本件兩造爭執之要點在於：被上訴人以王錦泉之部
    分繼承人為被告，其當事人適格是否有欠缺？訴外人王增祥
    與王錦泉間就系爭土地有無信託登記之合意？訴外人王增祥
    與王錦泉間之信託關係是否已因王錦泉死亡而終止？被上訴
    人就系爭土地有無信託物返還請求權？被上訴人對上訴人之
    信託物返還請求權，是否已罹於15年時效？茲分述如下。
四、被上訴人以王錦泉部分繼承人為被告，其當事人適格是否有
    欠缺？
  (一)按當事人適格，乃指當事人就特定訴訟，得以自己之名義，
    為原告或被告之資格，亦即就特定訴訟有無實施訴訟之權能
    。在給付之訴，祗須主張自己有給付請求權者，對於其主張
    為義務者提起，即為當事人適格。又公同共有人就公同共有
    權利為訴訟者，固應由公同共有人全體共同起訴或共同被訴
    ，惟當事人是否適格，係依原告起訴主張之事實定之，非依
    審判之結果定之。
  (二)本件被上訴人起訴主張被上訴人經王錦泉之繼承人王增祥之
    授權，代理其向上訴人為終止信託關係之意思表示，並受讓
    王增祥於信託關係終了後，關於上訴人已辦理繼承登記之系
    爭土地應有部分各1/26之返還請求權，而請求上訴人將系爭
    土地應有部分各26分之1移轉登記予被上訴人， 則依被上訴
    人主張之事實，上訴人因繼承登記而取得之系爭土地應有部
    分各1/26非屬公同共有之權利。且王錦泉之繼承人中，王增
    祥、郭王麗嬌、王麗鋒、王麗卿、王麗秀、鄧如一等六人早
    於被上訴人起訴前，已將其因繼承登記而取得之系爭土地應
    有部分各1/26辦理所有權移轉登記予被上訴人，被上訴人自
    無再對之起訴之必要，至於繼承系統表（原證3） 中所列王
    錦泉之長子王青學，在台既無設籍，亦未因王錦泉而繼承登
    記取得系爭土地應有部分，被上訴人亦無對之起訴請求移轉
    登記之必要。而系爭土地既經繼承人分割辦理繼承登記而為
    分別共同，被上訴人自無對全體公同共有之繼承人起訴之必
    要，兩造一為權利人，一為義務人，均有實施訴訟之權能，
    縱審判結果，認被上訴人無返還請求權，仍非當事人不適格
    之問題。上訴人辯稱被上訴人僅對其中部分繼承人為本件請
    求，其當事人適格顯有欠缺云云，並非可採。
五、訴外人王增祥與王錦泉間就系爭土地有無信託登記之合意？
  (一)按「八十五年一月二十六日信託法公布施行前，所謂信託行
    為，係指委託人為自己或第三人之利益，以一定之財產為信
    託財產，將之移轉於受託人，由受託人管理或處分，以達成
    一定經濟上或社會上目的之行為。故信託行為雖非法定要式
    行為，無以訂立書面契約為必要，惟仍須基於委託人與受託
    人之合意，方能成立。」 最高法院94年度台上字第709號判
    決意旨參照。
  (二)被上訴人主張系爭土地係王增祥所出資購買，並信託登記於
    王錦泉名下之事實，業據證人即王錦泉長女郭王麗嬌、七女
    王麗鋒、八女王麗卿證述屬實（見原審卷1第98至101頁），
    核其證詞相符，且其二人與訴外人王增祥及上訴人為兄弟姊
    妹關係，親誼甚篤，應無故為偏袒任何一方證詞之可能；況
    證人王麗鋒之證詞係親自聽聞其父（即王錦泉）、母親本人
    及兄弟姊妹間所言而來，顯非屬傳聞，自堪採信。
  (三)再參之原審共同被告王增榮於81年9月6日（按信件誤載為19
    82年同日）所寫書信內容：「…三峽的土地原是祖父購買的
    ，但由早年事業上的一點錯失以致變賣，媽媽想起那塊土地
    就傷心，後來次兄事業有成，為了安慰媽媽，便由日本匯款
    買回失去的土地，且也為振興我們王家而為。雖然以爸爸的
    名義登記，實際上屬於委託管理而已。爸爸媽媽生前皆說過
    此乃屬於次兄的，我們兄弟姊妹及親戚皆知曉。次兄有允諾
    此土地一半歸屬他，另一半則由我們兄弟姊妹均分，我們當
    滿足感謝次兄的美意。…」，有被上訴人所提出而上訴人不
    爭執其真正之書信影本為證（見原審卷1第115頁），核與證
    人郭王麗嬌、王麗鋒、王麗卿於本院所述上開證詞相符，而
    王增榮於撰寫該信件之時，尚無本件訴訟之爭執，是該信件
    所寫內容應最為真實，堪信為真正。
  (四)又觀諸署名原審共同被告王增榮等五人、林王麗雪及證人郭
    王麗嬌、王麗鋒、王麗卿於81年5月15日所書立確認書之內
    容記載：「先父王錦泉所遺留左列壹拾捌筆土地，係二兄王
    增祥於四十一年前出資購置，而信託登記為先父名下，因此
    …土地所有權應歸二兄王增祥所有，此有先父於民國六十一
    年七月七日書立之遺囑為證。…茲二兄王增祥為體念手足情
    份，自願將前列壹拾捌筆土地所有權之百分之五十提供其他
    兄弟姊妹平均分享權益，二兄王增祥僅獲得前項壹拾捌筆土
    地所有權百分之五十權利。其他兄弟姊所登記持有前項壹拾
    捌筆土地，其百分之五十之所有權應歸屬二兄王增祥，應無
    條件過戶給二兄王增祥。其他兄弟姊妹對前項土地有任何處
    分或變更，均應事先取得二兄王增祥同意始得為之。如有處
    分出售，應無條件將取得價款之半數歸還二兄王增祥。」等
    字句，有被上訴人所提出而為上訴人不爭執其形式上真正之
    確認書影本存卷足佐（見臺灣臺北地方法院95年度重訴字第
    976號卷之原證2）。
  (五)復參以上開確認書所提及之王錦泉遺囑之內容，係由王增榮
    所撰寫，由王錦泉親自簽名乙節，業經王增榮於原審言詞辯
    論程序時自認在卷（見原審卷1第154頁），並有該遺囑影本
    附卷可稽（ 見臺灣臺北地方法院95年度重訴字第976號卷之
    原證1 ），是姑不論該遺囑是否符合法定遺囑之方式、是否
    為有效之遺囑，該遺囑之內容確屬真實，應可認定。觀以該
    遺囑內容記載：「余年齡已高，將余的業產除既登記給三男
    王增榮、四男王增田、五男王增富、六男王敏雄坐落臺北市
    ○○路十三號之二七大樓…次男王增祥預給坐落臺北縣三峽
    鎮礁溪里礁溪大字地號三四一、三四二、三四五、三四五之
    一、三四九、三五三、三五四、三五四之一、三四八計九筆
    ，前記土地全部給予次男王增祥所得」等字句，雖未載明王
    增祥與王錦泉間就系爭土地存有信託之合意，然已明示臺北
    縣三峽鎮礁溪里礁溪大字地號三四一、三四二、三四五、三
    四五之一、三四九、三五三、三五四、三五四之一、三四八
    計九筆應歸王增祥所有；且王增榮等人在上開王錦泉之遺囑
    未提及信託之情形下，竟能在上開確認書中確認系爭土地係
    由王增祥出資購買，而信託登記於王錦泉名下之事實，足徵
    其等於斯時簽署上開確認書之際，對於系爭土地係由王增祥
    出資購買，而信託登記於王錦泉名下之事實，確有共識。
  (六)再細繹署名增榮、增田、麗雪、麗鋒、麗卿於82年1月19 日
    所寫信件之內容：「爸爸媽媽：今日增榮帶領增田、麗雪、
    麗鋒、麗卿、月英在爸爸媽媽的靈前致意。…我們王家自日
    據時代因事業上的失敗不得已將祖父名義的三峽礁溪的田園
    過戶給陳金木先生，連生活都發生因難。幸次兄赴日本打拼
    到事業有成，陸續匯款使我們王家再興起來」、「…次兄為
    要爸媽長年念願失去的田園重回，出資比鄰近地段高近五成
    的高價買回以達爸媽的心願，該地用爸爸的名義登記，但是
    次兄所託管的，爸媽在世時常說百年後要歸還次兄，爸爸也
    有寫遺囑書給次兄在案…」、「…我們有確認書給次兄確認
    百分之五十歸次兄…」等字句，核與證人郭王麗嬌、王麗鋒
    、王麗卿所證及前述信件、確認書所載系爭土地系王增祥出
    資購買，信託登記於王錦泉名下等情相符，有該信件影本附
    卷可稽（見原審卷1第114頁）；且王增榮於原審言詞辯論程
    序時已自認該信件係其所書寫（見原審卷1第155頁），王增
    田、證人王麗雪亦陳明該信件確由其等親自簽名（見原審卷
    1第153、158頁 ），足見該信件所載內容，應屬實情。是由
    上各情相互勾稽，足證王增祥與王錦泉間就系爭土地確實有
    係信託登記之合意至明。另由上開證人之證詞、確認書及書
    信內容可知，王增祥將系爭土地信託登記予王錦泉，由王錦
    泉管理土地，係為達成振興王家事業及生活之目的，由此益
    徵王增祥與王錦泉間就系爭土地確有信託登記之合意，應堪
    認定。
六、訴外人王增祥與王錦泉間之信託關係是否已因王錦泉死亡而
    終止？被上訴人就系爭土地有無信託物返還請求權？被上訴
    人對上訴人之信託物返還請求權，是否已罹於15年時效？
  (一)「按信託契約之訂立，依其性質須以當事人間之信任為基礎
    ，參酌民法第五百五十條規定之法理，除契約另有訂定外，
    應類推適用上開規定解為信託關係因當事人一方之死亡而消
    滅，無待於與死者之全體繼承人為終止信託契約之意思表示
    。此為信託法於八十五年一月二十六日公佈實施前，本院向
    來之見解。雖八十五年一月二十六日公佈實施之信託法第八
    條第一項規定：信託關係不因委託人或受託人死亡、破產或
    喪失行為能力而消滅。惟依法律不溯既往之原則，上訴人與
    吳金水間之信託關係既已因受託人吳金水於六十七年四月二
    十日死亡而消滅，自不能因嗣後信託法之公佈實施而使已消
    滅之信託關係回復其存續狀態。」最高法院著有91年度台上
    字第2417號判決意旨可資參照。
  (二)查訴外人王增祥與王錦泉間就系爭土地有信託關係存在，已
    如上述，惟王錦泉於78年3月4日死亡時（見原證3）， 信託
    法尚未公布施行，依上開判決意旨，系爭信託關係應於78年
    3月4日消滅，委託人王增祥自當日起即得行使信託財產返還
    請求權，請求王錦泉之繼承人返還系爭土地，惟訴外人王增
    祥並未請求王錦泉之繼承人返還系爭土地，反與王錦泉之其
    他繼承人共同就系爭土地辦理繼承登記， 且於81年3月23日
    辦理繼承登記時，分割遺產，由每位繼承人就系爭土地登記
    應有部分各1/13，嗣雖於81年5月15日由其他繼承人（ 上訴
    人除外）書立確認書，承認系爭土地為王增祥所有而信託登
    記於王錦泉名下，其他兄弟姊所登記持有18筆土地，其百分
    之五十之所有權應歸屬王增祥，應無條件過戶給二兄王增祥
    等語，應認係王增祥重新與確認書書立人，就其各自繼承登
    記之系爭土地百分之五十之所有權所成立之信託契約，否則
    如為原信託關係之延續及承認，應係各自繼承登之系爭土地
    之所有權全部，而非僅有百分之五十。而上訴人並未於該確
    認書上簽名，自無從認上訴人亦與王增祥成立信託契約。且
    因全體繼承人已共同就系爭土地辦理繼承登記，顯已達成遺
    產分割，自應認包含王增祥就系爭土地對全體繼承人得行使
    之信託財產返還請求權，均已重新協議，僅與確認書書立人
    間另成立新的信託契約，並不包括非確認書當事人的上訴人
    在內。則基於任何人不得將大於自己的權利轉讓於他人之法
    理，王增祥與上訴人間既無信託關係，王增祥所轉讓被上訴
    人之信託物返還請求權應不包含上訴人因繼承登記而取得之
    系爭土地應有部分各1/26，應堪認定。
  (三)退步言之，縱認確認書並非新信託契約，（僅係假設，並非
    矛盾）王增祥與王錦泉間就系爭土地之信託關係，應於78年
    3 月4日王錦泉死亡時消滅， 委託人王增祥自當日起即得行
    使信託財產返還請求權，請求王錦泉之全體繼承人返還系爭
    土地，惟訴外人王增祥並未行使，時效自應開始進行。王增
    祥遲至93年6月30日始將系爭土地贈與被上訴人， 由被上訴
    人於93年12月20日通知上訴人，並於95年6月2日提起本件訴
    訟，請求上訴人移轉系爭土地應有部分各1/26予被上訴人，
    顯已罹於15年之消滅時效，上訴人依民法第144條第1項規定
    提出消滅時效之抗辯，拒絕給付，即屬有據。
  (四)被上訴人雖主張信託法施行前成立之信託關係，得以信託法
    之規定為法理而適用，被上訴人既於起訴狀上表明以本件起
    訴狀繕本之送達作為終止之意思表示，而起訴狀業於95年11
    月15日合法送達於上訴人，且被上訴人原審複代理人吳偉豪
    律師已於原審96年6月5日言詞辯論時，表明係代理王增祥向
    上訴人等為終止信託關係之意思表示，並受讓王增祥於信託
    關係終止後取得之權利，系爭信託關係既於上揭起訴狀送達
    之時合法終止，被上訴人受讓之信託物返還請求權、不當得
    利返還請求權並未罹於15年時效。縱令不以信託法為法理而
    適用，於類推適用關於委任關係之規定時，系爭信託關係亦
    因訴外人王增祥長年旅居海外，故將出資購得之系爭土地交
    由其父王錦泉管理；迨王錦泉過世時，王增祥始終未曾居住
    於台灣，管理之必要性仍未消滅， 應屬民法第550條但書所
    稱「因委任事務之性質」不因當事人一方死亡而消滅之情形
    。於被上訴人受讓系爭土地二分之一應有部分後，此一由上
    訴人乙○○○等為信託物之管理已無必要，信託關係應自被
    上訴人為終止之意思表示，即起訴狀送達上訴人乙○○○之
    95年11月15日生終止效力。被上訴人於提起本件訴訟時為信
    託物返還之請求，並未罹於時效云云。惟查縱認被上訴人所
    主張應以信託法為法理而適用，或類推適用關於委任關係之
    規定時，系爭信託關係因委任事務之性質不因當事人一方死
    亡而消滅可採（僅係假設），然嗣後王增祥已與與確認書書
    立人，重新就其各自繼承登記之系爭土地百分之五十之所有
    權所成立之信託契約，有如前述，則王增祥與王錦泉間就系
    爭土地之信託關係， 仍應自81年5月15日書立確認書時終止
    ，而王增祥與上訴人間既未重新成立信託關係，自無基於信
    託關係終止後之信託財產返還請求權可言，被上訴人執此主
    張，仍非可採。
七、綜上所述，訴外人王增祥與王錦泉間雖就系爭土地存有信託
    登記之合意，惟其信託關係存在，已於王錦泉78年3月4日死
    亡時消滅，委託人王增祥自當日起即得行使信託財產返還請
    求權，請求王錦泉之繼承人返還系爭土地，惟訴外人王增祥
    並未請求王錦泉之繼承人返還系爭土地，反與王錦泉之其他
    繼承人共同就系爭土地辦理繼承登記，且於81 年3月23日辦
    理繼承登記時，分割遺產，由每位繼承人就系爭土地登記應
    有部分各1/13，嗣雖於81年5月15日由其他繼承人（上訴人
    除外）書立確認書，承認系爭土地為王增祥所有而信託登記
    於王錦泉名下，其他兄弟姊所登記持有18筆土地，其百分之
    五十之所有權應歸屬王增祥，應無條件過戶給二兄王增祥等
    語，應認係王增祥重新與確認書書立人，就其各自繼承登記
    之系爭土地百分之五十之所有權所成立之信託契約，並不包
    括非確認書當事人的上訴人在內。嗣王增祥雖將系爭土地應
    有部分贈與被上訴人並將信託關係終止後之信託物返還請求
    權等權利讓與被上訴人，經被上訴人合法通知上訴人，然王
    增祥與上訴人間既無信託關係，則基於任何人不得將大於自
    己的權利轉讓於他人之法理，王增祥所轉讓被上訴人之信託
    物返還請求權應不包含上訴人因繼承登記而取得之系爭土地
    應有部分各1/26，應堪認定。從而，被上訴人請求上訴人應
    將系爭土地應有部分各1/26移轉登記予被上訴人，為無理由
    ，不應准許。原審未詳查上訴人並未與王增祥簽立確認書，
    判命上訴人應移轉登記，容有違誤。上訴意旨指摘原判決不
    當，求予廢棄改判，為有理由，爰就此部分廢棄原判決，改
    判如主文第二項所示。
八、本件事證已臻明確，兩造其餘攻擊防禦方法及未經援用之證
    據，經審酌後，核與判決結果不生影響，爰不一一論述。
九、據上論結，本件上訴為有理由，爰判決如主文。
中    華    民    國    98    年    7     月    14    日
                    民事第十庭
                        審判長法  官  黃豐澤
                              法  官  林麗玲
                              法  官  蕭艿菁
正本係照原本作成。
如不服本判決，應於收受送達後20日內向本院提出上訴書狀，其
未表明上訴理由者，應於提出上訴後20日內向本院補提理由書狀
（均須按他造當事人之人數附繕本）上訴時應提出委任律師或具
有律師資格之人之委任狀；委任有律師資格者，另應附具律師資
格證書及釋明委任人與受任人有民事訴訟法第466條之1第1項但
書或第2項（詳附註）所定關係之釋明文書影本。
中    華    民    國    98    年    7     月    14    日
                              書記官  王秀雲
附註：
民事訴訟法第466條之1（第1項、第2項）：
對於第二審判決上訴，上訴人應委任律師為訴訟代理人。但上訴
人或其他法定代理人具有律師資格者，不在此限。
上訴人之配偶、三親等內之血親、二親等內之姻親，或上訴人為
法人、中央或地方機關時，其所屬專任人員具有律師資格並經法
院認為適當者，亦得為第三審訴訟代理人。

司法院資訊處製作；財團法人民間司法改革基金會備份。
